【裁判字號】    98,上訴,297
【裁判日期】    980610
【裁判案由】    偽造文書等
【裁判全文】
臺灣高等法院臺中分院刑事判決         98年度上訴字第297號
上  訴  人
即  被  告  己○○
選任辯護人  蔡慶文  律師
上列上訴人因偽造文書等案件，不服臺灣臺中地方法院97年度訴
字第3138號，中華民國97年12月3 日第一審判決（起訴案號：臺
灣臺中地方法院檢察署97年度偵字第15295 號），提起上訴，本
院判決如下：
    主  文
原判決撤銷。
己○○行使偽造私文書，足以生損害於他人，處有期徒刑壹年，
減為有期徒刑陸月，如易科罰金，以新臺幣壹仟元折算壹日。
被訴詐欺罪部分，無罪。
    事  實
一、緣己○○係千孟國際興業有限公司（下稱「千孟公司」）實
    際負責人，亦為信豪健康器材股份有限公司（下稱「信豪公
    司」）之經銷商，另乙○○因自民國（下同）94年間起委託
    己○○處理商標申請業務而結識，又有同校情誼，對己○○
    有一定之交誼及信任關係。詎己○○明知並未獲得信豪健康
    器材股份有限公司（以下稱信豪公司）負責人丁○○之同意
    及授權，不得擅自以信豪公司名義對外就信豪公司所生產之
    「騎馬韻律椅按摩器」簽訂代銷契約書，惟己○○為販售其
    向信豪公司買斷之「騎馬韻律椅按摩器」，以賺取轉手後之
    差價牟利，竟基於為自己不法所有之意圖，於95年7月間某
    日，冒以信豪公司代理人之身分，向乙○○即鼎康生物科技
    有限公司（下稱鼎康公司）實際負責人佯稱：其為信豪公司
    之代理人，信豪公司因無適當之場所堆置「騎馬韻律椅按摩
    器」產品，急尋代理商，如由鼎康公司取得代理權，代理銷
    售信豪公司生產之「騎馬韻律椅按摩器」，在簽約後一年內
    ，信豪公司除維持汽車旅館飯店巿場之銷售通路外，其餘的
    通路均讓予鼎康公司代銷，信豪公司在契約生效期間內，保
    證絕不介入販售云云，己○○並於95年7月15日，偽以信豪
    公司名義，以上揭己○○所佯稱情節為契約內容而製作「代
    銷契約書」（一式二份），己○○並將前曾為信豪公司代銷
    器材所取得而未歸還之「信豪健康器材股份有限公司」之公
    司章盜用蓋印在上開「代銷契約書」之委託人欄內（蓋用印
    文各一枚）後，持此偽以信豪公司名義所製作之「代銷契約
    書」私文書，向乙○○提出行使之，藉以取信於乙○○，而
    致生損害於信豪公司之商譽及鼎康公司之經營決策。
二、案經鼎康生物科技有限公司訴請臺灣臺中地方法院檢察署檢
    察官偵查起訴。
    理  由
壹、證據能力部分
一、按證人應命具結；又證人鑑定人依法應具結而未具結者，其
    證言或鑑定意見不得作為證據，刑事訴訟法第186條第1項前
    段及第158條之3分別定有明文。故證人於檢察官偵查中或法
    院審判中作證，除在法律上有得以拒絕作證或不得令其具結
    之情形以外，均應依法命其具結，其證言始具有證據能力。
    稽之卷內臺灣臺中地方法院檢察署97年度他字第283 號案件
    偵訊筆錄記載，檢察官於97年1月22日、97年1月31日偵訊時
    雖均有諭知證人乙○○具結之義務及偽證之處罰，命乙○○
    朗讀結文後令具結（見97年度他字第283 號卷第28、35頁）
    等情，然卷內查無證人結文可憑，難認證人乙○○業經依法
    具結，是依上規定，證人乙○○於檢察官偵訊時所為陳述，
    不得作為證據。
二、按詰問權係指訴訟上當事人有在審判庭輪流盤問證人，以求
    發現真實，辨明供述證據真偽之權利。於現行刑事訴訟制度
    之設計，以刑事訴訟法第166 條以下規定之交互詰問為實踐
    ，屬於人證調查證據程序之一環；與證據能力係指符合法律
    所規定之證據適格，而得成為證明犯罪事實存在與否之證據
    適格，性質不同。偵查中檢察官為蒐集被告犯罪證據，訊問
    證人在於確認被告嫌疑有無及內容，與審判期日透過當事人
    攻防，調查證人認定事實之性質及目的有別。偵查中訊問證
    人，法無明文必須傳喚被告使之得以在場；刑事訴訟法第24
    8條第1項前段雖規定「如被告在場者，被告得親自詰問」，
    事實上亦難期被告有於偵查中行使詰問權之機會。此項未經
    被告詰問之被告以外之人於偵查中向檢察官所為之陳述，依
    刑事訴訟法第159條之1 第2項規定，原則上屬於法律規定為
    有證據能力之傳聞證據，於例外顯有不可信之情況，始否定
    其證據能力。是得為證據之被告以外之人於偵查中向檢察官
    所為之陳述，因其陳述未經被告詰問，應認屬於未經合法調
    查之證據，非屬無證據能力，而禁止證據使用。此項詰問權
    之欠缺，非不得於審判中由被告行使以補正，而完足為經合
    法調查之證據（最高法院96年度台上字第4365號判決要旨參
    照）。本件檢察官並無非法取供之情形，證人丁○○於偵查
    中亦經具結陳述，依上說明，本屬有證據能力之傳聞證據，
    雖未經被告於偵查程序為詰問，但已於本院審理時經以證人
    身分到庭補正詰問程序，而完足為合法調查之證據，以證人
    丁○○於偵查中陳述作為被告犯罪證據，應屬適當，自有證
    據能力。
三、按被告以外之人於審判外之陳述雖不符刑事訴訟法第159 條
    之1至之4等4 條之規定，而經當事人於審判程序同意作為證
    據，法院審酌該言詞陳述或書面陳述作成時之情況，認為適
    當者，亦得為證據；當事人、代理人或辯護人於法院調查證
    據時，知有刑事訴訟法第159條第1項不得為證據之情形，而
    未於言詞辯論終結前聲明異議者，視為有前項之同意，同法
    第159條之5定有明文。立法意旨在於傳聞證據未經當事人之
    反對詰問予以核實，原則上先予排除。惟若當事人已放棄反
    對詰問權，於審判程序中表明同意該等傳聞證據可作為證據
    ；或於言詞辯論終結前未聲明異議，基於尊重當事人對傳聞
    證據之處分權，及證據資料愈豐富，愈有助於真實發見之理
    念，且強化言詞辯論主義，使訴訟程序得以順暢進行，上開
    傳聞證據亦均具有證據能力。本案下列所引用之其餘各該被
    告以外之人於審判外之陳述（包含書面陳述），性質上均屬
    傳聞證據，檢察官、被告、辯護人迄本院言詞辯論終結前，
    均未主張有刑事訴訟法第159條第1項不得為證據之情形，本
    院審認上開證據作成時之情況，認應無違法或不當情事，與
    本案待證事實間復具有相當之關聯性，以之作為證據應屬適
    當，依刑事訴訟法第159條之5 第2項之規定，均有證據能力
    。
貳、有罪部分
一、被告之辯解及選任辯護人之辯護要旨：
（一）訊據被告固對於其於95年7 月15日，以信豪公司代理人名
      義，與鼎康公司實際負責人即告訴代理人乙○○簽立內容
      為代銷信豪公司所生產之「騎馬韻律椅按摩器」之「代銷
      契約書」（一式二份），被告並在該「代銷契約書」之委
      託人欄內蓋用信豪公司之公司大印各一枚等情均坦承不諱
      ，惟矢口否認有何行使偽造私文書之罪嫌，辯稱：信豪公
      司代表人丁○○有以口頭同意、授權伊以信豪公司代理人
      名義簽立本件「代銷契約書」云云。
（二）其選任辯護人則為其辯護稱：被告代理信豪公司與鼎康公
      司簽訂系爭代銷契約書之前，已獲信豪公司負責人丁○○
      之口頭授權，有其後補發行銷代理授權書可憑，足證系爭
      代銷契約書並非被告偽造。又被告為信豪公司推展按摩器
      等產品已歷多年，與證人丁○○本極友好，丁○○至今仍
      為被告之千孟公司股東，且「騎馬韻律椅按摩器」是信豪
      公司予被告專賣者，為此丁○○確有口頭授權被告簽訂系
      爭代銷契約書。只不過，雙方後來發生債務糾紛，丁○○
      因而翻臉不認人，始於偵審時否認授權之事。另證人甲○○為丁○○配偶，庚○○為信豪公司股東，並為信豪公司
      總經理特別助理兼財務，均因前述信豪公司與被告之嫌隙
      ，且為推卸履約責任，故於偵、審時否認授權之事。至於
      證人庚○○先於偵審時證稱，該代銷契約書有蓋用信豪公
      司的大印，非信豪公司使用的印章云云，惟庚○○非被告
      直接接觸之對象，其對有無授權之事根本不知，故於辯護
      人詰問後已改稱：「（辯護人問：你是確定該章並非信豪
      公司所用，或是你只是沒有見過該印章，或不知道，或忘
      記了？）我沒有見過這個印章。」、「（辯護人問：你確
      認是沒有返還"該印章"，或是你不知道，或是你忘記了？
      ）我沒有看過這個印章。」等語。再者，就證人甲○○是
      否參與信豪公司業務，瞭解系爭行銷代理授權書之法律效
      果乙節，證人甲○○於原審證稱：「（審判長問：你平時
      會接觸信豪公司的業務嗎？）很少」、「（審判長問：證
      人既稱對信豪公司業務不清楚，為何又能陳述『騎馬韻律
      椅按摩器』產銷成本及利潤？）庚○○有計算過後跟我說
      ，我才會知道成本與利潤的情形。我雖然沒有實際參與經
      營，但身為老闆娘，公司賺錢虧錢多少要瞭解一下。」云
      云，與被告所提信豪公司應收帳款明細表所顯示證人甲○○確有參與信豪公司經營也明瞭按摩椅業務，存有甚大差
      距，足徵甲○○之證述有很多不實之處；而證人甲○○證
      稱行銷代理授權書只有一件，已據被告提出二件行銷代理
      授權書加以駁斥（按行銷代理授權書共有三份，一份由信
      豪公司持有，二份由被告持有）；其又證稱為了想讓被告
      早點回家，故未詳加閱讀內容即在行銷代理授權書蓋章云
      云，顯然嚴重悖離經驗法則。再甲○○忽而證稱其不瞭解
      信豪公司業務，忽而又能清楚陳述「騎馬韻律椅按摩器」
      產銷成本及利潤，已相互矛盾，事實上丁○○人在國外，
      甲○○即為其管理信豪公司，甲○○對於事後補簽之授權
      書否認係由信豪公司擬具，亦不實在，蓋系爭「行銷代理
      授權書」果如證人甲○○所稱係由被告擬具後再由其用印
      ，被告怎可能於上開授權書第四點書立：「…須以授權人
      （按指信豪公司）名義使用印章蓋用簽約文件資料，代理
      人（按指被告）得將文件資料交付授權人用印，嗣後再交
      還代理人，代理人『不得』自行蓋印簽約文件」等不利於
      被告之文字？再參諸證人丁○○於鈞院所提被告寄給丁○○的電子郵件所附「授權書」內容，二者大不相同，益徵
      被告所供行銷代理授權書確係丁○○授權並非子虛，而甲○○所為不利被告之相關證述，毫無憑信性。丁○○雖否
      認有口頭授權乙事，惟於辯護人詰問關於甲○○有無告知
      其甲○○有簽立「行銷代理授權書」的事情時陳稱：「這
      件事情太久我想不起來。」，復於審判長詢問：「要寫授
      權書時，要請你太太甲○○蓋或是寫之前，你的太太是否
      事前有以電話先你聯絡？」時改稱：「她之前有先用電話
      跟我聯絡，但是我沒有答應他，…」云云；又丁○○先是
      稱；「當時我說這個章要回去查，是要給被告一個後路去
      與乙○○和解，其實當時我在檢察官作證時，我就知道這
      個章是被告自己刻的。…」云云，其後改稱：「事情那麼
      久了，我也不太清楚，有沒有授權被告刻這個章我也不清
      楚，…」其證詞前後矛盾，顯非實在。綜上，被告確曾獲
      得丁○○授權。退步言，亦有可能係二人於授權之事認知
      上有所差距，被告於主觀上並無偽造文書之故意等語。
二、得心證之理由：
（一）經查，被告於95年7月15日，以信豪公司名義製作「代銷
      契約書」（一式二份），被告並將「信豪健康器材股份有
      限公司」公司章蓋用在上開「代銷契約書」之委託人欄內
      （蓋用印文各一枚）後，持以向告訴代理人乙○○行使之
      ，而告訴代理人乙○○因自94年間起委託被告處理商標申
      請業務而結識，又有同校情誼，對被告有一定之信任關係
      ，且被告復提出蓋有信豪公司之公司章之「代銷契約書」
      ，致使告訴代理人乙○○認為被告確實有權代理信豪公司
      簽訂本件「代銷契約書」，且因被告代信豪公司承諾將依
      約履行讓予除汽車旅館飯店以外之其餘銷售通路，遂允諾
      上開「代銷契約書」之條件並簽立之，而依約向被告以每
      台10,350元購入「騎馬韻律椅按摩器」共211部，鼎康公
      司亦陸續交付貨款支票多紙予被告收受，並經被告以千孟
      公司名義提示後，業已兌領共計2,286,950元，嗣後信豪
      公司否認授權被告簽訂本件「代銷契約書」，亦拒絕告訴
      代理人乙○○關於讓予第四台、大賣場等銷售通路及協助
      於購物台上廣告、促銷之請求等事實，業據告訴代理人乙○○於原審審理時證述綦詳（詳原審卷第53頁背面至58
      頁），復經證人丁○○（即信豪公司代表人）於偵訊時具
      結證述在卷（詳他字卷第54至57頁），且據證人庚○○（
      即信豪公司總經理特別助理兼財務）於偵訊及原審審理時
      均具結證述在案（詳他字卷第73至74頁；原審卷第58頁背
      面至59頁），並有本件「代銷契約書」（詳他字卷第5至7
      頁）及鼎康公司代表人黃榆芳及代理人乙○○與信豪公司
      人員之通話譯文（詳他字卷第10至23頁）存卷可憑。次查
      ，被告僅係信豪公司之經銷商，而以每台7,500元之價格
      向信豪公司買斷信豪公司所生產之「騎馬韻律椅按摩器」
      ，被告並未於信豪公司擔任職位，且未曾受信豪公司同意
      或授權以信豪公司代理人名義，與第三人就「騎馬韻律椅
      按摩器」簽立任何買賣及代銷契約，信豪公司代表人丁○○亦未授權被告以信豪公司名義與告訴代理人乙○○簽立
      本件「代銷契約書」等事實，則據證人丁○○於偵訊時具
      結證述綦詳，且經檢察官當庭命被告與證人丁○○對質在
      案（詳他字卷第54至57頁），於本院亦經證人丁○○證述
      明確（見本院卷第127至130頁）；而被告在本件「代銷契
      約書」上所蓋用之信豪公司之公司章，並非信豪公司經常
      對外所使用之公司章一節，亦有證人丁○○、庚○○分別
      於偵訊及原審審理時之證述可佐，並經告訴人鼎康公司提
      出信豪公司所簽具之特約店合約書、收款協議書、委託計
      畫案等文件上所蓋用之信豪公司大小印文可資比對（詳他
      字卷第63至65頁）。
（二）被告雖辯稱本件代銷案係經證人丁○○口頭授權後，才與
      告訴代理人乙○○簽立本件「代銷契約書」云云，然查，
      被告前於97年1月22日偵訊時即已供承：係以每台7,500元
      之價格向信豪公司買斷「騎馬韻律椅按摩器」後，再以每
      台10,350元之價格轉售予告訴人鼎康公司等情明確（詳他
      字卷第28頁），核與證人丁○○於偵訊時所證述內容尚屬
      一致，並經證人丁○○於本院審理時具結證稱：「（辯護
      人問：今日庭呈「信豪健康器材股份有限公司」的員工戊○○95年8月31日寄給被告的e-mail（請提示給証人閱覽
      ，正本附卷，繕本給檢察官）（審判長准予提示）依該
      e-mail所敘述的文字是何意思？）當時我與被告是朋友，
      這『騎馬韻律椅按摩器』是我們公司『信豪健康器材股份
      有限公司』給被告的專賣，所以我們郵寄給被告告知『騎
      馬韻律椅按摩器』給被告專賣，當時我口頭承諾給被告專
      賣，被告要賣給誰我不管，我們只針對劉先生做生意而已
      。（辯護人問：被告要以何名義來對外聯繫？被告是要用
      「信豪健康器材股份有限公司」的名義、還是要用被告自
      己的名義或是『千孟國際興業有限公司』的名義？）被告
      不能用『信豪健康器材股份有限公司』的名義，至於被告
      要用何名義我不干涉。」等語（見本院卷第127頁反面）
      ，是信豪公司既已將該按摩器「賣斷」予被告，則不論被
      告嗣後如何販售及販售價格若干，被告因轉售而獲取之利
      益或承擔之損失，則均與信豪公司無涉，以此而論，實難
      認信豪公司就被告嗣後銷售按摩器之損益，有何利益均霑
      而另予授權銷售之可能性與必要性。復查，被告於97年1
      月31日偵訊時又坦稱：本案只是單純仲介信豪公司按摩器
      等語（詳他字卷第36頁），倘被告所辯屬實，則就本件代
      銷契約而言，被告應僅是單純為信豪公司處理代銷事務之
      人，且應僅就受任事務取得一定之佣金或報酬，然被告非
      但於本件「代銷契約書」上以信豪公司「代表人」自居，
      此觀該「代銷契約書」之委託人信豪公司代表人一欄內，
      僅有被告之簽名及印文，並無信豪公司代表人即證人丁○○之簽名及印文乙節甚明，復於理論上代信豪公司收取鼎
      康公司所交付之貨款支票多紙後，並未交回信豪公司，而
      逕行存入被告擔任實際負責人之千孟公司帳戶予以提示兌
      現，且實際上是將前以每台7,500元之價格向信豪公司已
      買斷「騎馬韻律椅按摩器」以每台10,350元之價格轉售予
      告訴人鼎康公司，業如前述，是綜合以上種種事實以觀，
      均難認被告於本件代銷契約書簽訂過程，有何基於信豪公
      司代理人身分而單純受託居間仲介之情事，故信豪公司是
      否確有授權被告以信豪公司名義簽立本件「代銷契約書」
      ，益啟疑義。
（三）末查，被告自97年1月4日告訴人鼎康公司提出本件告訴時
      起直至97年10月17日原審準備程序時止，雖始終執詞堅稱
      證人丁○○有簽立「行銷代理授權書」，然於偵查中卻始
      終不予提出該重要書證，甚且明知證人丁○○經年在國外
      經商，猶仍不於證人丁○○於偵查時到庭作證之機會，提
      出其所稱之「行銷代理授權書」，供雙方對質以釐清事實
      ，嗣於原審於97年10月17日行準備程序時，被告始提出其
      所稱之「行銷代理授權書」（詳原審卷第30至31頁），其
      提出該書證之時點已非毫無疑問；其次，雖被告所提出之
      該份授權書之信豪公司之公司印章及代表人丁○○印章，
      與前述信豪公司所簽具之特約店合約書、收款協議書、委
      託計畫案等文件上所蓋用之信豪公司大小印文尚核相同，
      然證人乙○○於原審審理時，業已明確證稱：伊與被告係
      自95年6月以後，才開始討論本件「騎馬韻律椅按摩器」
      代銷事宜，在95年5月以前雙方從未談論過代理、代銷本
      件按摩器之相關事宜等語綦詳（詳原審卷第57頁背面），
      惟觀諸被告所提出該份「行銷代理授權書」之書據日期為
      95 年3月16日，早在被告與告訴代理人開始接洽代銷本件
      按摩器相關事宜之前，矧該授權書第一點竟有明文書立「
      …將產品之廣告與行銷通路授權由千孟國際興業有限公司
      及己○○先生為授權產品行銷之代理人。與…鼎康生物科
      技有限公司之行銷通路及廣告合作簽訂合約代理人…」等
      文字，是該份授權書內容之真實性，已非全然無疑；又查
      ，被告與告訴代理人乙○○簽立本件「代銷契約書」時，
      被告是當場在告訴代理人面前親自蓋用信豪公司之公司章
      於契約書上，且在信豪公司代表人一欄逕自簽印被告自己
      之姓名一節，為被告所不否認（詳原審卷第23頁背面準備
      程序筆錄），且經證人乙○○於原審審理時證述在卷（詳
      原審卷第58頁），惟觀諸此份被告提出之「行銷代理授權
      書」第四點卻係明文書立「…須以授權人（按指信豪公司
      ）名義使用印章蓋用簽約文件資料，代理人（按指被告）
      得將文件資料交付授權人用印，嗣後再交還代理人，代理
      人『不得』自行蓋印簽約文件」等文字，顯與本件被告與
      告訴代理人乙○○簽立「代銷契約書」之過程不同，益徵
      該「行銷代理授權書」之內容真實性容有疑問；另細譯該
      份被告所提出「行銷代理授權書」之全般內容，完全未就
      被告受託處理信豪公司代銷業務而應取得之佣金或報酬等
      權利事項予以載明，亦與事理常情有所違背；況且，依據
      證人甲○○（即證人丁○○之妻）於原審審理時具結之證
      述內容及原審依職權查知證人丁○○之入出境紀錄（詳原
      審卷第38頁、第62至66頁），益足徵被告所提出之該份「
      行銷代理授權書」上之信豪公司大印及代表人丁○○小印
      ，事實上均為證人甲○○（即證人丁○○之妻）於本案發
      生後事隔一年多之96年10月23日在自宅所蓋印，此觀諸證
      人甲○○於本院審理時具結證稱：「（辯護人問：庭呈『
      行銷代理授權書』正本二份，請求鈞院提示予證人審閱，
      【審判長准予提示】為何這裡還有正本二份？請證人說明
      為何如此。）那時候我去玩回來，劉先生在我家裡等我，
      那時我很累了，被告一直要我拿印章，我說不要，我叫他
      回去他不回去，他纏到我十點多，他一直跟我說我先生有
      答應，當時我先生在泰國，我聯絡不到我先生，那一天是
      二十三日的早上他去過公司二次，一次是早上、一次是下
      午，晚上又來我家要我蓋『行銷代理授權書』，說這份『
      行銷代理授權書』只是要向『鼎康生物科技有限公司』取
      貨回來的授權書，那時候我不蓋給他，他一直要求，那一
      天我一直沒有辦法聯絡到我的先生，被告一直說我『老大
      』也就是我的先生已經答應了，我被被告纏的的很累，但
      是這個授權書不是我蓋的，是他自己蓋的。」等語（見本
      院卷第131頁反面）；證人丁○○亦於本院審理時具結證
      稱：「（審判長問：要寫授權書時，要請你太太甲○○蓋
      或是寫之前，你的太太是否事前有以電話先跟你聯絡？）
      她之前有先用電話跟我聯絡，但是我沒有答應他，要讓施
      小姐先處理後，然後再讓我處理，他就一直纏著我的太太
      要這個東西，那天我沒有答應他，那天是用騙的，說我有
      答應。」等語（見本院卷第13 2頁反面），依上開證詞足
      見被告及證人甲○○事前並未獲得證人丁○○之授權或同
      意後，方將該大小印蓋用在該份「行銷代理授權書」上，
      故該份「行銷代理授權書」內容不具有文字上所載之法律
      效力。綜上以觀，被告係以買斷轉賣方式銷售本件按摩器
      予告訴代理人，以及被告係以千孟公司名義提示兌領告訴
      人鼎康公司所支付之貨款支票等情節，均難認信豪公司與
      被告間於本案締約前確有行銷代理授權之法律關係存在，
      縱被告於原審準備程序時已補提之該份「行銷代理授權書
      」，惟對照證人甲○○、丁○○之證述，堪信係被告臨訟
      杜撰者，均不足以作為有利於被告認定之依據，至屬明確
      。
（四）基上所述，被告辯稱事前業已獲得信豪公司代表人丁○○
      授權而與告訴人訂立本件契約云云，顯與事實不符，亦難
      認與事理常情相容，其所補提之上開「行銷代理授權書」
      更難謂可採為有利認定，是其所辯不足採信。本案事證業
      臻明確，被告上開犯行，洵堪認定，應依法論科。
三、論罪科刑部分：
（一）核被告己○○所為，係犯刑法第216條、第210條之行使偽
      造私文書罪。又被告未經信豪公司同意，擅自將前以不詳
      方法所取得之「信豪健康器材股份有限公司」公司章盜蓋
      在上開代銷契約書之委託人欄內（蓋用印文各一枚）之盜
      用行為，為其偽造信豪公司名義製作「代銷契約書」之偽
      造私文書犯行之一部份，而偽造私文書之低度行為應為行
      使之高度行為所吸收，均不另論罪。原審認被告罪證明確
      ，予以論罪科刑，固非無見，惟查：被告被訴詐欺罪部分
      ，本院認不能證明犯罪（詳如後述），原審認被告行使偽
      造私文書之行為，係實施詐欺取財犯行之詐術一部份，而
      論以想像競合犯，即有未當。被告己○○上訴否認有偽造
      文書之犯行，惟被告本件偽造文書部分犯行事證明確，已
      詳如前，被告所辯顯係卸責之詞，就此上訴為無理由。惟
      原判決既有上開可議之處，自應由本院將原判決撤銷改判
      。爰審酌被告未經信豪公司之授權，而以上開行使偽造私
      文書之手段，與鼎康公司簽訂代銷契約，致使信豪公司商
      譽受有損害，其惡性非輕，復審酌被告始終否認犯行之犯
      後態度，暨其素行及生活狀況等一切情狀，量處如主文第
      2項所示之刑。又被告犯罪時間，係於民國96年4月24 日
      以前，合於中華民國九十六年罪犯減刑條例規定基準日之
      前，應依該條例第2條第1項第3款之規定，減其刑期二分
      之一如主文第2項所示之刑，並諭知易科罰金之折算標準
      ，以資懲儆。
（二）檢察官雖認被告所蓋用之「信豪健康器材股份有限公司」
      之公司大印為被告所偽刻，並聲請依刑法第219條之規定
      宣告沒收，然查，被告始終否認該印章為其所偽刻，且辯
      稱：該印章是本案發生多年前，伊與證人丁○○就其他業
      務往來需要，而由證人丁○○授權伊刻造的等語，而本院
      依據證人丁○○、庚○○、甲○○分別於偵訊及原審審理
      時之證述內容可知，被告過去與信豪公司確有一定之業務
      往來，且依據證人丁○○於偵訊時所證述：這份代銷契約
      書上面的印章我不清楚（有無見過），還要查一下，因為
      公司有很多印章等語（見他字卷第57頁）；於本院審理時
      先是稱：「當時我說這個章要回去查，是要給被告一個後
      路去與乙○○和解，其實當時我在檢察官作證時，我就知
      道這個章是被告自己刻的。…」云云，其後改稱：「事情
      那麼久了，我也不太清楚，有沒有授權被告刻這個章我也
      不清楚，…」等語（見本院卷第130頁反面、第131頁），
      證人丁○○並非斷然肯定被告所使用之該公司章確為被告
      所自行偽刻，是綜合上開各情以觀，被告此部分辯解尚非
      全然不可信，本院認為既無證據證明被告確有偽刻該印章
      之事實，即應為較有利於被告之認定，僅認定被告係在未
      經授權（或逾越授權）之情形下盜用該信豪公司之大印；
      是檢察官雖就被告偽刻印章部分亦為起訴，然縱令屬實，
      亦因屬偽造私文書之部分行為而予以吸收不另論罪，故此
      部分爰不另為無罪之諭知，且不得逕依刑法第219條之規
      定併予宣告沒收該信豪公司大印，至所用他人真印章所蓋
      之印文，並非偽造印章之印文，尚不在刑法第二百十九條
      所定必須沒收之列，是被告與告訴人締約時蓋用信豪公司
      真印章所生之印文亦不予沒收，併予敘明。
參、無罪部分
一、公訴意旨略以：己○○於民國95年7 月間某日，冒充信豪公
    司經理，向鼎康生物科技有限公司實際負責乙○○佯稱：信
    豪公司因無適當之場所堆置「騎馬韻律椅按摩器」產品，急
    尋代理商，如由鼎康公司取得代理權，代理銷售信豪公司生
    產之「騎馬韻律椅按摩器」，在1 年內，信豪公司除維持汽
    車旅館巿場之銷售外，不介入其他通路云云，己○○為取信
    乙○○，更向乙○○佯稱：保證信豪公司即將取得之第四台
    、大賣場、三溫暖、運動器材行等銷售通路，將由鼎康公司
    負責出貨，信豪公司亦會於東森購物台上，製播廣告，鼎康
    公司絕對不會有存貨滯銷之情形云云。己○○於95年7 月15
    日，冒用信豪公司名義，以上揭己○○所佯稱為契約內容，
    與鼎康公司、乙○○簽立不實之代銷契約書，致使鼎康公司
    、乙○○陷於錯誤因而締約，依約向己○○訂購其向信豪公
    司購入之「騎馬韻律椅按摩器」，己○○再將以每部新台幣
    （下同）7, 500元向信豪公司購入之「騎馬韻律椅按摩器」
    共211部，以每部1萬350元轉手鼎康公司，致鼎康公司因此
    交付貨款共22 8萬6,950元，另有尚未交付兌現之支票11紙
    在被告處，詎被告大量倒貨終造成告訴人代理銷售之產品僅
    售出20餘台，其餘嚴重滯銷乏人問津，告訴人始知受騙，因
    認被告此部分涉有刑法第339條第1項詐欺罪嫌等語。
二、按犯罪事實應依證據認定之，無證據不得認定犯罪事實；不
    能證明被告犯罪者，應諭知無罪之判決，刑事訴訟法第154
    條第2 項、第301條第1項分別定有明文。又刑事訴訟法上所
    謂認定事實之證據，係指足以認定被告確有犯罪行為之積極
    證據而言，該項證據自須適合於被告犯罪事實之認定，始得
    採為斷罪資料；且事實之認定應憑證據，如未發現相當證據
    ，或證據不足以證明，自不能以推測或擬制之方法，以為裁
    判之依據；次按認定不利於被告之事實，須依積極證據，茍
    積極之證據本身存有瑕疵而不足為不利於被告事實之認定，
    即應為有利於被告之認定，更不必有何有利之證據，而此用
    以證明犯罪事實之證據，猶須於通常一般人均不至於有所懷
    疑，堪予確信其已臻真實者，始得據以為有罪之認定，倘其
    證明尚未達到此一程度，而有合理性之懷疑存在，致使無從
    為有罪之確信時，即應為無罪之判決，最高法院29年上字第
    3105號、30年上字第816 號、40年臺上字第86號、76年臺上
    字第4986號判例意旨及82年度臺上字第163 號判決意旨可資
    參照。
三、本件公訴意旨認被告己○○涉有前揭詐欺罪嫌，無非係以告
    訴人鼎康公司之實際負責人乙○○、證人即信豪公司負責人
    丁○○及採購會計人員庚○○等人於偵查中之證述為主要論
    據。訊據被告己○○堅詞否認涉有上開詐欺之犯行，辯稱：
    伊從未向告訴代理人乙○○保證第四台等通路的讓與，或是
    要幫他販售等語。經查：
（一）關於被告曾否口頭向告訴代理人即鼎康公司實際負責人乙○○保證：信豪公司保證會將取得之第四台、大賣場、三
      溫暖、運動器材行等銷售通路，均讓予鼎康公司負責出貨
      ，信豪公司亦會於東森購物台上，製播廣告，鼎康公司絕
      對不會有存貨滯銷之情形乙節，證人乙○○於原審97年11
      月19日審理時具結證稱：「（辯護人問：被告有無表示信
      豪公司在第四台及大賣場的通路要全數讓給你？）簽約之
      前，被告向我表示信豪公司沒有倉庫，信豪公司把『騎馬
      韻律椅按摩器』的經銷權給我之後，若有人向信豪公司訂
      貨，會由我這裡出貨，我希望我這裡沒有庫存的壓力，被
      告並沒有很明確的表示第四台及大賣場的通路會讓給我。
      。」（見原審卷第55頁反面）等語，核與告訴人前開指述
      有保證第四台及大賣場均會讓與銷售通路乙節，已有所出
      入，即值存疑。又證人丁○○於本院審理時具結證稱：「
      （辯護人問：你的相同款式的『騎馬韻律椅按摩器』，『
      信豪健康器材股份有限公司』有無在九十五年七月在國內
      銷售？）這個款式ＨＩ004在國內沒有銷售，但是一樣功
      能的、外觀不一樣的東西有在國內銷售。」、「（辯護人
      問：95年7月15日到96年7月15日的期間，ＨＩ004的『騎
      馬韻律椅按摩器』，你除了交給汽車旅館、己○○以外，
      有無賣給其他的通路？）這型號的沒有。」等語（見本院
      卷第128、129頁），可見被告及信豪公司於系爭代銷契約
      有效期間內，除了汽車旅館飯店市○○○○路外，並未介
      入其他通路販售「騎馬韻律椅按摩器」。至於系爭代銷契
      約書第二條固約定：「…雙方協調同意在除了汽車旅館飯
      店市○○○○路外，其餘的通路給予乙方（即鼎康公司）
      代銷，除上述通路外，倘若銷售通路上有任何爭議，雙方
      可協議之，在約定時間內甲方（即信豪公司）保證絕不介
      入販售。」，惟依上揭契約條文文義並無保證被告及信豪
      公司應取得第四台、大賣場、三溫暖、運動器材行等銷售
      通路並將其讓予鼎康公司，則被告辯稱伊未保證讓與第四
      台等通路等語，應堪採信。
（二）按私經濟行為本有不確定性及交易風險，於私法自治及市
      場經濟等原則下，欲建立私人間財產上權義關係者，亦應
      參酌自身主、客觀條件、對方之資格、能力、信用及可能
      損益，並評估其間風險等而為決定，衡以上述代銷契約書
      第二條之約定，足見的約雙方就銷售通路之任何爭議，尚
      特約約定可以協議之，堪認該「銷售通路」之文義乃一不
      確定範圍之概念，其通路市場之介定或因人而異，如非明
      確形諸文字且訂為約款，僅能以雙方口頭約定判定之，而
      證人丁○○亦證述自95年7月15日到96年7月15日的期間，
      ＨＩ004的『騎馬韻律椅按摩器』，除了交給汽車旅館、
      己○○以外，並無賣給其他的通路等節，既與證人即告訴
      人之實際經營者乙○○於原審證述：簽約之前，被告向我
      表示信豪公司把『騎馬韻律椅按摩器』的經銷權給我之後
      ，若有人向信豪公司訂貨，會由我這裡出貨，...，被告
      並沒有很明確的表示第四台及大賣場的通路會讓給我。」
      （見原審卷第55頁反面）等情相符，且核與被告供承締約
      情節相吻，尚無從憑認的約時被告洽談契約有關銷售通路
      之條款內容曾施以詐術致陷錯誤之行為，且依上開代銷契
      約書約款關於銷售通路之約款，告訴人能否循條文所定"
      協議"之方式或民事訴訟之方式減免其給付價金之額度，
      尚非無此可能；從而，本件自不能倒果為因，將告訴人本
      應自負之行銷風險及銷售系爭騎馬韻律椅按摩器失利之結
      果，完全推置到被告身上，致詐欺之刑事責任與民事契約
      糾紛之解決失其分際。況查證人乙○○於原審審理時具結
      證稱：「（辯護人問：在成立鼎康生物科技有限公司之前
      ，從事何職，從事多久？）藥品業務員，約七年。…（辯
      護人問：鼎康生物科技有限公司賣什麼樣的產品？）保健
      食品。（辯護人問：有無包括塑身用產品？）有。…（辯
      護人問：你當初為何要買『騎馬韻律椅按摩器』？）因為
      認識被告之後，被告常向我提及他有在賣包括『騎馬韻律
      椅按摩器』及多種健身器材，我因為後來也想搭配產品販
      售健身器材，所以才向被告談。…（辯護人問：你有無去
      過信豪公司？）有。（辯護人問：去過幾次？時間點為何
      ？）二次。第一次是在95年6月簽本件代銷契約書之前去
      過一次，另一次是在96年7月簽契約後一年。…（辯護人
      問：你當時是否知道信豪公司負責人是誰？）知道，是丁○○。…（審判長問：你剛剛所稱在95年6月間先後購入
      11台按摩椅樣品機，是向何人購入，之後銷售情形為何？
      ）11台是跟被告購買，銷售情形賣出2台，…」等語（見
      原審卷第53至58頁），是證人乙○○已經營鼎康公司一年
      ，且擔任業務員有七年之經驗，對於買賣業的成本、利潤
      與風險所在，必有一定程度的瞭解；且證人乙○○因經營
      保健食品、塑身用產品而有搭配上開健身器材之需求，故
      自行主動向被告購入騎馬韻律椅按摩器，在簽訂系爭代銷
      契約之前，又親自到信豪公司欲與丁○○見面、參觀工廠
      ，當可查知被告非信豪公司負責人，亦可進一步查知被告
      代銷『騎馬韻律椅按摩器』之相關銷售通路事宜，進而評
      估搭配其公司產品銷售之可行性，且依上開證詞在在顯示
      證人乙○○在與被告簽約之前，已對於騎馬韻律椅按摩器
      之客觀價值及市場進行有相當程度之評估與瞭解，對於該
      筆生意是否獲利，自有足夠的交易能力及社會經驗自行判
      斷並承擔其風險；復如前所述，證人乙○○於原審審理時
      自承「被告並沒有很明確的表示第四台及大賣場的通路會
      讓給我」等語，則告訴人是否純因誤信被告保證之銷售通
      路及代銷締約致陷於錯誤受損乙節，亦非無疑，其指稱因
      此陷於錯誤之情形，自不足遽信為真。
（三）按刑法詐欺罪係屬保護被害人整體財產法益之規範，以被
      害人因詐術為財產之處分致發生總額上的財產減損結果為
      要件，而判斷整體財產有無減損之時點，應以處分時為準
      。本件依系爭代銷契約書銷售予告訴人之「騎馬韻律椅按
      摩器」具一定之價值，告訴人於簽約即已明瞭其市況，故
      以每部10,350元取得，實與該「騎馬韻律椅按摩器」之價
      值相當，此有卷附騎馬韻律椅按摩器之媒體報導可參。又
      證人乙○○於原審審理時具結證稱：「（辯護人問：就你
      所知，在你簽約當時或之前，市場上有無其他公司出產類
      似信豪公司之『騎馬韻律椅按摩器』在市場上販售？）知
      道。（辯護人問：一般市場上販售『騎馬韻律椅按摩器』
      價格多少？）從一萬元至五萬元都有，信豪公司第一代產
      品售價一萬多元，知名品牌價格會到二、三萬元，進口產
      品可能賣到五萬元。」（見原審卷第57頁）等語可知，是
      告訴人之總體財產並未於該筆交易成交時減少，尚難認告
      訴人已因此受有損害。另按買受人如以與市價相當之價格
      購買物品，或明知出賣之被告出價高於市價，而仍願締約
      以高價買受物品者，證人乙○○於原審及本院既稱與被告
      曾有同校學弟情宜而予信賴締約，或購貨同時意在銷售通
      路讓與之可圖，甚或要搭配其鼎康公司其他產品一併銷售
      獲利等，理由多端，此即告訴人於締約之際所應評估之風
      險，至其購貨後終因銷售狀況不佳，即謂出賣人收取之代
      價非屬相當而有為自己或第三人不法所有之意圖，顯有悖
      於交易實情。是揆諸上揭說明，即難謂被告於締約時有何
      施以詐術不法所有之意圖，被告所辯上情，自非全屬無憑
      。
四、綜上所述，本件依公訴人提出之證據及其指出之證明方法，
    尚不足使本院就被告己○○有施用詐術使鼎康公司陷於錯誤
    而簽訂系爭代銷契約，並向己○○購入「騎馬韻律椅按摩器
    」交付貨款共228萬6950元，形成確切無可懷疑之心證。此
    外，本院復查無其他積極證據足以證明被告己○○確有起訴
    書此部分所指詐欺取財之犯罪事實，既不能證明被告犯罪，
    依法自應諭知無罪之判決，原審疏未詳查遽予論罪科刑，容
    有未洽，被告己○○此部分上訴為有理由，應由本院將原判
    決關於詐欺部分撤銷，另為無罪之諭知。
據上論斷，應依刑事訴訟法第369條第1項前段、第364條、第299
條第1項前段、第301條第1項，刑法第216條、第210條、第41條
第1項前段，中華民國96年罪犯減刑條例第2條第1項第3款、第7
條、第9條，判決如主文。
本案經檢察官丙○○到庭執行職務。
中    華    民    國    98    年    6     月    10    日
            刑事第七庭    審判長法  官  林  榮  龍
                                法  官  江  錫  麟
                                法  官  張  惠  立
上列正本證明與原本無異。
如不服本判決應於收受送達後十日內向本院提出上訴書狀，其未
敘述上訴理由者，並得於提起上訴後十日內向本院補提理由書 (
均須按他造當事人之人數附繕本)「切勿逕送上級法院」。
                                書記官  陳  慈  傳
中    華    民    國    98    年    6     月    17    日
附錄：本案論罪科刑法條全文
中華民國刑法第216條
行使第 210 條至第 215 條之文書者，依偽造、變造文書或登載
不實事項或使登載不實事項之規定處斷。
中華民國刑法第210條
偽造、變造私文書，足以生損害於公眾或他人者，處 5 年以下有
期徒刑。


司法院資訊處製作；財團法人民間司法改革基金會備份。
